臺灣臺北地方法院民事判決　九十一年度訴字第三五○號
　　原　　　告　　中國信託商業銀行股份有限公司
　　法定代理人　　乙○○
　　訴訟代理人　　丙○○
　　　　　　　　　丁○○
　　被　　　告　　甲○○
右當事人間清償借款事件，本院判決如左：
    主      文
被告應給付原告新台幣壹仟貳佰萬元，及自民國九十年六月十日起至清償日止按年息
百分之十一點九二計算之利息，並自九十年七月十一日起至清償日止，其逾期在六個
月以內者，按上開利率百分之十，逾期超過六個月部分，按上開利率百分之二十計付
之違約金。
訴訟費用由被告負擔。
    事      實
甲、原告方面：
壹、聲明：如主文所示。
貳、陳述：
一、被告甲○○於八十九年六月九日向原告借款二千萬元，並與訴外人陳謙吉、陳炳
    林共同簽發本票一紙與原告以為還款之擔保，約定利率按年息百分之十一點九二
    計算，如被告未按期清償借款，除仍按上開利率計息外，逾期在六個月以內償還
    者，按上開利率百分之十加付違約金，逾期在六個月以上者，其超過六個月以上
    部份，按上開利率百分之二十加付違約金，並約定如有停止付款或經票據交換所
    通知拒絕往來者，或任何一宗債務不依約清償本金或付息時，借款債務視為全部
    到期，詎被告僅償還本息至九十年六月九日止，尚積欠一千二百萬元未為清償，
    被告自應負給付責任。
二、又被告前曾於八十四年二月十七日向原告貸款五千萬元，期間自八十四年三月七
    日起至八十五年三月八日止，被告於清償屆期時，向原告申請轉期（借新還舊）
    ，原告亦准予核撥五千萬元以沖償原借款，借款期間亦為一年，其後借款到期，
    被告復遞次向原告申請轉期四次，每次動撥金額皆為五千萬元，及至八十九年六
    月八日借款又到期，彼時借款餘額為二千萬元，被告又援前例申請轉期，原告並
    就借款餘額二千萬元核准（期限自八十九年六月九日起至九十年六月九日止），
    而兩造簽訂之授信約定書並無期間限制，借款案件到期如欲轉期，因屬同一借款
    人，依原告授信作業規定，授信約定書仍繼續有效，並以重新徵提本票方式以資
    憑證，被告之借款多次轉期，即採此模式為之。而被告與原告往來授信契據，如
    所蓋印章與往來授信印鑑相符，即不以本人親簽為必要，此於被告簽具之授信約
    定書第三條規定：「立約人（即被告）與貴行（即原告）一切往來，悉憑本約定
    書之簽名或印鑑任擇一式，即生效力」約定甚明，故蓋章係與簽名具同一效力。
    原告於核對本票上印文係與印鑑卡上印文同一無誤後，即得據以同意借款轉期（
    此為目前一般金融機構辦理授信業務之普遍作業方式）。況重要之授信往來印鑑
    ，理應由被告親自妥善保管，故就印章之特定用途觀之，原告主張此有民法第一
    百六十九條表見代理之情事。
三、被告所提之九十年度偵字第一五Ｏ三四號、一五Ｏ三五號、一九五七五號台灣台
    北地方法院檢察署檢察官起訴書，內容無關被告印鑑章遭冒用冒貸之事。又被告
    於八十五年三月八日借款到期申請轉期時，曾於八十五年三月七日授權原告逕將
    貸款金額五千萬元匯入被告於原告處之存款帳戶，以清償原借款，而被告歷次之
    轉期借款紀錄，亦有放款資料查詢紀錄可尋，被告辯稱不知情，其對原告之借款
    業於八十五年到期時即已清償，從未同意轉期，顯無理由。本件系爭借款，被告
    為借款人，亦為實際受有利益之人，其一年一期之短期借款，除被告已就借款到
    期全部清償，否則就借款轉期乙事豈有不知，伊於家族事業（匯豐證券股份有限
    公司）經營不善倒閉後始對其債務予以否認，應屬卸責之辭。
參、證據：提出授信約定書、本票、放款帳戶還款交易查詢、利率變動明細、放款事
          前徵信查詢資料、授權書、放款帳戶查詢資料、核准款憑單（代傳票）、
          存入憑單（代傳票）、取款憑條（代傳票）、調換本支央支台支申請書（
          代傳票）、聯行往來傳票、本金收回利息收入憑單（代傳票）各一件為證
          。
乙、被告方面：
壹、聲明：原告之訴駁回。
貳、陳述：
一、本件緣起於八十四年間陳謙吉提議以被告甲○○名義向原告銀行申請貸款五千萬
    元，供匯豐證券公司及陳謙吉資金週轉使用，被告礙於兄弟情誼，不便拒絕，乃
    經匯豐證券公司財務副總經理郭振德（負責匯豐證券公司會計業務）帶領原告行
    員前來辦理對保手續，由被告親自簽立授信約定書等資料後，撥款五千萬元，日
    後每月繳息、還款事宜，皆由陳謙吉處理。翌年借款到期時，又由郭振德帶領銀
    行人員前來辦理對保轉期，於其時被告已向陳謙吉及郭振德等二人表示，本次借
    款到期時，應全部清償完畢，不再以自己名義借款供其等使用，陳謙吉亦已允諾
    ，而八十六年起至八十九年間郭振德果均未帶領銀行人員前來辦理對保手續，被
    告以為全部借款業已清償完畢。本件原告就本件借款並未辦理對保手續，而訴外
    人郭俊麟亦於於本院台北簡易庭九十年度北簡字第一八二九四號確認本票債權不
    存在事件，證稱（發票日為六月八日）本票的姓名欄是依陳謙吉指示填寫各發票
    人資料及借款資料，並拿給陳施雙玉蓋「甲○○」印章，填本票前後都沒有和被
    告連絡等語，足證本件借款並未經被告同意，被告並無任何消貸借貸之意思表示
    ，原告因過失，未確實辦理貸款對保手續，致遭人冒貸，縱使本件二千萬元撥款
    後係清償之前借款，但確實為二筆不同借款，為不同之借貸行為，對於本件二千
    萬元之借款，兩造間並未成立消費借貸契約，原告訴請清償借款實無理由。
二、本件系爭本票之共同發票人之一陳炳林（已過世）為被告甲○○二哥，另一共同
    發票人陳謙吉為被告五哥（目前潛逃無蹤），其二人共同經營匯豐證券股份有限
    公司，九十年六月間由陳謙吉任匯豐證券公司董事長兼總經理，綜理匯豐證券公
    司一切業務；另陳施雙玉七十年起在匯豐證券公司出納室實際管理匯豐證券公司
    大、小印鑑章及保管其他相關印章、支票、金庫鑰匙及出納業務，郭俊麟係匯豐
    證券公司財務部副理，負責財務及資金調度，並自八十年起依陳謙吉之指示，處
    理陳謙吉私人帳務；被告甲○○因五十年幾間在匯豐證券公司設有股票買賣帳號
    ，且前曾向原告銀行貸款，為辦理交割、繳款等事宜，乃將印章交由陳施雙玉代
    為保管。系爭紙本票為係由俊麟遵陳謙吉指示書寫簽名，由陳施雙玉盜蓋被告印
    章所簽發，並交陳謙吉向原告辦理貸款事宜，非被告所親簽，被告並未向原告借
    貸系爭款項，被告係因其對台住股份有限公司及味王股份有限公司所有於任職期
    間所得支領之各項勞務報酬債權遭原告聲請假扣押查封，始知原告持有三張以陳
    炳林、陳謙吉及被告甲○○為發票人之本票，被告並未向原告辦理貸款事宜。
三、況本件系爭本票發票日為八十九年六月九日，而被告前此即於八十九年五月十日
    出境，至八十九年六月八日晚間始入境，如何向原告借貸款項？原告僅以系爭發
    票日為八十九年六月九日、第一位發票人為甲○○之本票為據，提起本件清償借
    款事件，並未提出任何借貸撥款證明文件，實無理由。原告提出之「放款事前徵
    信查詢表」，為其銀行內部電腦資料列印文件，被告否認其形式及實質之真正。
    本件原告先則主張本件二千萬元係舊有貸款辦理延期清償之餘額，嗣則提出放款
    事前徵信查詢表改稱本件為轉期案件，其前後主張矛盾，故不足採信。
四、再查九十年五月間被告之兄陳謙吉因違法辦理丙種墊款，引爆震驚社會之匯豐案
    ，此時原告城東分行洪世昌經理於該時竟要求被告補辦八十九年借款二千萬元之
    對保手續，然被告因未向原告借款，乃斷然拒絕。本件二千萬元借款，非被告申
    請貸款，且被告並未授權將款項撥入00000000帳號，並無任何消費借貸之意思表
    示，又貸款撥款後，每月還款金額，皆由郭俊麟負責調度資金繳納。縱被告將印
    章交付陳施雙玉保管，亦係為辦理股票買賣等事宜而已，陳施雙玉並未前往原告
    銀行代理被告辦理任何手續，自無任何表見代理情形存在可言。
參、證據：提出台北簡易庭九十年度北簡字第一八二九四號確認本票債權不存在事件
    起訴狀及準備一狀、國人入出境日期證明書、台灣台北地方法院檢察署檢察官九
    十年度偵字第一五０三四號、第一五０三五號、第一九五七五號起訴書、本院台
    北簡易庭九十年度北簡字第一八二九四號確認本票債務不存在事件九十一年七月
    四日審理筆錄、北院錦民良九十北簡一八二九四字第八八六七號函、內政部警政
    署刑事警察局九十一年四月二十五日刑鑑字第０九一００九三三七九號函各一件
    、本票三紙（以上均影本）為證，並聲請訊問證人郭振德、洪世昌、陳施雙玉。
丙、本院依職權調閱本院九十一年度訴字第一○五號刑事案件、台灣台北地方法院檢
    察署九十年度偵字第一五○三四號、第一五○三五號、第一九五七五號偵查案件
    卷宗。
    理      由
一、本件原告起訴主張：被告前於八十四年二月十七日向原告貸款五千萬元，借款期
    間一年，兩造並簽訂授信約定書，上開借款清償屆期時，被告乃向原告申請轉期
    （借新還舊），借款期間亦為一年，並以重新徵提本票方式以資憑證，其後借款
    到期，被告復遞次向原告申請轉期，均採此模式為之。嗣八十九年六月八日借款
    又屆清償期，彼時被告借款餘額為二千萬元，被告於八十九年六月九日又援前例
    申請轉期，原告並就借款餘額二千萬元核准（期限自八十九年六月九日起至九十
    年六月九日止），被告甲○○並與訴外人陳謙吉、陳炳林共同簽發本票一紙與原
    告以為還款之擔保，約定利率按年息百分之十一點九二計算，如被告未按期清償
    借款，除仍按上開利率計息外，逾期在六個月以內償還者，按上開利率百分之十
    加付違約金，逾期在六個月以上者，其超過六個月以上部份，按上開利率百分之
    二十加付違約金，並約定如有停止付款或經票據交換所通知拒絕往來者，或任何
    一宗債務不依約清償本金或付息時，借款債務視為全部到期，詎被告僅償還本息
    至九十年六月九日止，尚積欠一千二百萬元未為清償，依消費借貸之法律關係，
    被告自應負清償之責等情。
二、被告則以：伊未於八十九年六月九日向原告借款二千萬元，系爭本票上簽名亦非
    伊所親簽，且(1)、被告於八十九年五月十日出境，至八十九年六月八日晚間始入
    境，如何於八十九年六月九日向原告借貸款項？(2)、八十四年間因其兄陳謙吉提
    議以伊名義向原告銀行申請借貸五千萬元，供匯豐證券公司及陳謙吉資金週轉使
    用，伊因礙於兄弟情誼應允，並親自簽立授信約定書等資料後，原告所撥借款五
    千萬元之每月繳息、還款事宜，皆由陳謙吉交待員工處理。而翌年上開借款清償
    期屆至時，伊已向陳謙吉表示，本次借款到期時，應全部清償完畢，不再以自己
    名義借款供其使用，陳謙吉亦已允諾。(3)、至系爭本票上之「甲○○」印章固為
    真正，然此印章係遭保管伊印章之陳施雙玉盜蓋，並未經被告同意，伊未申請貸
    款，亦無任何消費借貸之意思表示，亦未授權將款項撥入00000000帳號，並又貸
    款撥款後，每月還款金額，皆由郭俊麟負責調度資金繳納，伊均不知情，是本件
    係因原告過失未確實辦理貸款對保手續，致遭人冒貸，兩造間並未成立消費借貸
    契約，其訴請清償借款實無理由。另縱伊將印章交付陳施雙玉保管，乃係為辦理
    股票買賣等事宜而已，且陳施雙玉並未前往原告銀行代理伊辦理任何手續，亦無
    任何表見代理情形可言等語，資為抗辯。
三、本件原告起訴主張：被告前於八十四年二月十七日向原告貸款五千萬元，借款期
    間一年，兩造並簽訂授信約定書，嗣上開借款清償屆期時，被告乃向原告申請轉
    期（借新還舊），借款期間亦為一年，並重新簽立本票予原告以為還款擔保，以
    及八十九年六月九日原告曾撥款二千萬元入被告帳戶一節，為兩造所不爭執，且
    有授信約定書、授權書、核准款憑單、存入憑單等件在卷足憑，自堪信為真實。
    至原告另主張：被告援前借新還舊之例，於八十九年六月九日向伊借款二千萬元
    ，並簽發同額本票交原告以為還款之擔保，用償前欠等情，則為被告所否認，並
    以前揭詞情置辯，是本件首應審究者厥為八十九年六月九日兩造間有關系爭金額
    二千萬元之消費借貸契約是否存立？經查：
（一）(1)、按「立約人與其他債務人共同出據或發票向貴行連帶借款時，縱貴行僅對
          共同出據或發票之其他債務人撥款給付，即視同已對立約人撥款給付，立
          約人仍承認為本身債務，並願負連帶清償之責。」於兩造不爭執其真正之
          授信約定書第二條訂有明文，而本件兩造自八十四年間以降之借貸，係以
          被告簽立本票予原告以為還款擔保之方式為之，已如前述，是兩造間借貸
          係採前該約定書第二條所稱之「發票」方式借款一節，自堪認定，合先敘
          明。
      (2)、次查，本件被告授權其兄陳謙吉為伊辦理向原告借款、還款事宜，並授權
          陳施雙玉蓋用留存於授信約定書之印鑑章一事，業據被告自認：伊於八十
          四年間向原告借款五千萬元供陳謙吉使用，並且在原告營業處開立戶頭供
          撥款之用，印章則交由陳施雙玉保管，陳施雙玉經伊授權後，即在陳謙吉
          所提出的提款單蓋章，使之得以持提款單取款，八十五年伊另向原告借款
          五千萬元並簽立本票以償還八十四年之借款，借款、還款事宜均是委請陳
          謙吉辦理等情無訛，（九十一年九月十日言詞辯論筆錄參照），核與匯豐
          證券公司財務部副理郭俊麟於本院台北簡易庭九十年北簡第一八二九四號
          確認本票債權不存在事件審理中證稱：「總經理（即陳謙吉）叫我填寫他
          們各人資料及借款資料，：：：我簽完本票以後去給陳施雙玉蓋原告（即
          本件被告）印章：：陳謙吉有指示我們處理繳款付息之事：：我只負責填
          寫，我向陳施雙玉用印後，就將資料交給陳謙吉」等語（九十年北簡第一
          八二九四號確認本票債權不存在事件九十一年七月四日言詞辯論筆錄參照
          ）相符，自足信為真實。從而，本件訴外人陳謙吉為被告辦理借款、還款
          事宜，既經被告授權，則原告於八十九年六月九日收受被告（蓋用被告留
          存於授信約定書之印鑑章）、陳謙吉、陳炳林共同簽立之本票後，援前例
          依授信約定書第二條所指之「發票」借款方式辦理，並於同日依約將借款
          二千萬元撥入被告帳戶，並由被告於取款憑條蓋用印鑑章領取二千萬元以
          償前欠（卷附本票、取款憑條、調換本支央支台支申請書、聯行往來傳票
          、本金收回利息收入憑單參照），則兩造間有消費借貸之合意即堪認定，
          系爭消費借貸契約自已成立生效，從而原告主張兩造間存有消費借貸契約
          一節，即足信為真實。
（二）、至被告雖執：(1)、伊於八十九年五月十日出境，至八十九年六月八日晚間始
        入境，如何於八十九年六月九日向原告借貸款項？(2)、八十四年間因其兄陳
        謙吉提議以伊名義向原告銀行申請借貸五千萬元，供匯豐證券公司及陳謙吉
        資金週轉使用，伊因礙於兄弟情誼應允，然翌年上開借款清償期屆至時，伊
        已向陳謙吉表示，本次借款到期時，應全部清償完畢，不再以自己名義借款
        供其使用，陳謙吉亦已允諾；(3)、至系爭本票上之「甲○○」印章係未經被
        告同意遭保管伊印章之陳施雙玉盜蓋，由陳謙吉向原告辦理貸款事宜，被告
        並未向原告借貸系爭款項，原告因過失，未確實辦理貸款對保手續，遭人冒
        貸，兩造間並未成立消費借貸契約；(4)、訴外人陳謙吉為招攬顧客，違法對
        客戶買賣之股票辦理融資及融券業務（俗稱丙種墊款），嗣因客戶未補足墊
        款高達新台幣二十七億五千六百九十二萬一千八百三十四元，陳謙吉為挹注
        資金缺口，乃挪用資金支應丙種墊款，其與訴外人陳施雙玉、郭俊麟涉犯侵
        占等案件，業經台灣台北地方法院檢察署以九十年度偵字第一五０三四號、
        第一五０三五號、第一九五七五號提起公訴，現由本院刑事庭審理中為由，
        謂兩造間並未成立消費借貸契約云云，然其所辯尚無可取，理由分述如下：
（１）、本件被告固辯稱：伊於八十九年五月十日出境，至八十九年六月八日始入境
        云云，並提出國人入出境日期證明書為證。然本件消費借貸締約期日為八十
        九年六月九日，當日被告已返國，即無不能與原告合意消費借貸之情事，至
        前此被告是否出境，與本件無涉，縱被告於八十九年六月八日始入境一事屬
        實，亦不得據此謂被告無於翌日向原告借貸款項之可能。
（２）、次按私文書經本人或其代理人簽名、蓋章者，推定為真正，民事訴訟法第三
        百五十八條定有明文。又印章由自己蓋用，或由有權使用之人蓋用為常態，
        由無權使用之人蓋用為變態，故主張變態事實之當事人，應就此負舉證責任
        。亦經最高法院著有七十四年度台上字第二一四三號、七十四年度台上字第
        四六一號判決可資參照。本件被告雖辯稱系爭本票上之「甲○○」印章係遭
        保管伊印章之陳施雙玉盜蓋云云，唯印章由自己或有權使用之人蓋用為常態
        ，由無權使用之人蓋用為變態，本件被告就蓋印於系爭本票上之「甲○○」
        印文為陳施雙玉所盜蓋一事，並未能舉證證明之，自應認上開本票為真正及
        被告已為上開本票揭文義之表示。
（３）、末按「立約人因名稱、：：代表人權限範圍或其他情事變更者，應即以書面
        將變更事由通知貴行，否則所生糾葛或因而造成貴行之損害者，立約人願負
        一切責任。」為授信約定書第四條第一項所明定，本件被告本委請其兄陳謙
        吉向原告辦理借款、還款事宜一節，為被告所自認（九十一年九月十日言詞
        辯論筆錄參照），已如前述，則縱被告所辯伊於八十五年借新還舊時，已向
        陳謙吉表示，本次借款到期時，應全部清償完畢，不再以自己名義借款一節
        為真正，唯其就此解免訴外人陳謙吉辦理借款、還款權限之重大變更情事，
        依約本應以書面通知原告，其既未舉證證明其曾以書面通知原告解免訴外人
        陳謙吉辦理借款、還款權限，則原告依被告前此所為授權訴外人陳謙吉辦理
        貸、還款事宜之意思表示，受理訴外人陳謙吉代被告辦理貸款、繳款等事，
        自難謂為無據。又消費借貸契約非要式契約，對保與否，無礙消費借貸契約
        之成立生效，是被告辯稱原告未為對保，故兩造間並未成立消費借貸契約，
        亦無可採。又本件被告前確有委請陳謙吉辦理借款、還款事宜，則縱其事後
        有撤回理借款、還款權限之事，本不得對抗善意第三人（廣義之表見代理）
        ，從而被告聲請訊問證人郭振德、洪世昌欲證原告於八十九年六月九日借款
        時未與被告辦理對保手續，及聲請訊問證人郭振德欲證明其曾對證人郭振德
        表示伊業向陳謙吉表示不再借名貸款，請其轉告云云，核與本件判決結果不
        生影響；另被告之印章交由陳施雙玉保管一事，既經訴外人郭俊麟陳稱伊簽
        完本票以後是持請陳施雙玉蓋印被告印章，是被告印章交由陳施雙玉保管一
        事，已足認定，是被告聲請訊問證人陳施雙玉欲證之，亦無調查之必要，併
        予敘明。
（４）、至陳謙吉挪用資金支應丙種墊款，與訴外人陳施雙玉、郭俊麟涉犯侵占等案
        件，經台灣台北地方法院檢察署以九十年度偵字第一五０三四號、第一五０
        三五號、第一九五七五號提起公訴，刻正由本院刑事庭審理中一節，固屬實
        情，然該刑事案件所涉之貸款金融機構為第一銀行、台新銀行、富邦銀行、
        大眾銀行，與本件系爭借款無干一節，業據本院依職權調閱本院九十一年度
        訴字第一○五號刑事案件、台灣台北地方法院檢察署檢察官九十年度偵字第
        一五○三四號、第一五○三五號、第一九五七五號偵查案件卷宗，查核屬實
        ，被告執此欲證本件系爭借款為訴外人陳謙吉冒貸及陳施雙玉盜蓋被告印鑑
        於系爭本票等情為真，亦無足取。
四、承上所述，本件被告於八十九年六月九日向原告借款二千萬元，詎僅償還本息至
    九十年六月九日止，尚積欠一千二百萬元未為清償，依約全部債務視為全部到期
    一節，已據原告提出與所述相符之放款帳戶還款交易查詢、授信約定書等件為足
    堪信為真實，從而，原告依消費借貸法律關係，訴請被告依約給付欠款一千二百
    萬元及自九十年六月十日起至清償日止，按年息百分之十一點九二計算之利息，
    並自九十年七月十一日起至清償日止，其逾期在六個月以內者按上開利率百分之
    十，逾期六個月以上者，其超過六個月部份，按上開利率百分之二十計付之違約
    金，洵屬有據，應予准許。
五、本件因事證已臻明確，兩造其餘攻擊、防禦方法及所為之立證，經核與判決之結
    果不生影響，無庸逐一論述，併予敘明。
六、結論：原告之訴為有理由，依民事訴訟法第七十八條判決如主文。
中　　　華　　　民　　　國　　九十一　　年　　　九　　　月　　二十七　　日
                                      民事第四庭法　　  官　　周玫芳
右為正本係照原本作成
如對本判決上訴，須於判決送達後廿日內向本院提出上訴狀
中　　　華　　　民　　　國　　九十一　　年　　　九　　　月　　二十七　　日
　　　　　　　　　　　　　　　　　　　　　　　　法院書記官　　王朝枝
